臺灣高等法院刑事判決
110年度上易字第403號
上  訴  人  臺灣臺北地方檢察署檢察官
被      告  羅翊方



上列上訴人因被告毒品危害防制條例案件，不服臺灣臺北地方法
院109年度易字第1196號，中華民國109年12月24日第一審判決（
聲請簡易判決處刑書案號：臺灣臺北地方檢察署109年度撤緩毒
偵字第163號），提起上訴，本院判決如下：
    主  文
上訴駁回。
    理  由
一、聲請簡易判決處刑意旨略以：被告甲○○（下稱被告）明知大
    麻係經我國主管機關列管之第二級毒品，不得施用，竟仍基
    於施用第二級毒品大麻之犯意，於民國107年7月15日凌晨零
    時許，在臺北市○○區○○○路0段000號4樓居處內，施用第二級
    毒品大麻1次。嗣於同日凌晨2時15分許，在臺北市大安區辛
    亥路、新生南路口為警查獲，並經採集其尿液送驗後，檢驗
    結果呈大麻代謝物陽性反應，因認被告涉犯毒品危害防制條
    例第10條第2 項之施用第二級毒品罪嫌等語。
二、首查，被告行為後109年1月15日修正公布、同年7月15日施
    行之毒品危害防制條例第20條第3項規定，犯第10條之罪於
    觀察、勒戒或強制戒治執行完畢釋放後，3年後再犯第10條
    之罪者，適用本條前2 項之規定。因㈠、87年5月20日毒品條
    例公布施行後之刑事政策，對於施用毒品者，已揚棄純粹的
    犯罪觀，雖強調「除刑不除罪」之理念，認為施用毒品者具
    有「病患性犯人」之特質，惟囿於當時戒治及醫療體系均不
    完整、專業人員欠缺且戒毒知識尚有不足，社會大眾仍視施
    用毒品者為「犯人」而非「病患」，暨相關戒毒及事後之追
    蹤、輔導配套措施亦不完備，其刑事政策明顯將施用毒品者
    偏向「犯人」身分處理，導致監獄人滿為患，且施用毒品人
    口不減反增。為此，戒毒政策不得不改弦易轍，開始正視施
    用毒品者實屬「病患」之特質。先於97年新增毒品條例第24
    條附命完成戒癮治療緩起訴制度，確立「附命完成戒癮治療
    緩起訴處分」及「觀察、勒戒或強制戒治」雙軌治療模式。
    本次修正之毒品條例第20條第3項及第23條第2項，雖僅將原
    條文之再犯期間由「5 年」改為「3 年」，惟鑑於將施用毒
    品者監禁於監獄內，僅能短期間防止其接觸毒品，因慣用毒
    品產生之「心癮」根本無法根除，並慮及毒品條例施行多年
    累積之戒毒經驗及實效，暨逐步擴充之醫療、戒癮機構、專
    業人力、社區支援系統等資源，尤以本次毒品條例第24條修
    正，擴大檢察官對施用毒品者附條件緩起訴處分之範圍，使
    其能視個案具體情形給予適當多元社區處遇。本次修正後對
    於施用毒品者之思維，自應與時俱進，擺脫以往側重於「犯
    人」身分之處罰，著重其為「病患」之特質，並以「治療」
    疾病為出發點，重新評價前揭所謂「3年後再犯」之意義。㈡
    、毒品戒除不易，須經長期且持續之治療，施用毒品者既被
    視為「病患性犯人」，最佳處遇方式即為治療。對於施用毒
    品者之治療方式，有機構外之處遇（如自行赴醫院戒癮、附
    命完成戒癮治療緩起訴處分等），或機構內之觀察、勒戒或
    強制戒治；至對施用毒品者科以刑罰，無非在運用刑罰之一
    般預防功能以嚇阻毒品之施用。監獄為執行場所而非戒癮專
    責機構，針對施用毒品者及其再犯之特性，法務部於106年1
    2月5日頒訂之「科學實證之毒品犯處遇模式計畫」，目的即
    是積極引進地區醫療體系之協助，提供毒癮戒治，落實社區
    追蹤輔導及治療之銜接，俾修復創傷、預防再犯。惟刑罰因
    涉及人身自由之基本權，故於施用毒品初犯時皆以傳統之機
    構外或機構內處遇方式治療，如再施用毒品時，始科以刑事
    責任。而當刑罰處遇仍不能有效幫助施用毒品者改善惡習時
    ，即表示無法以此方式發揮治療效果，若繼續施以刑罰只具
    懲罰功能，不僅無法戒除毒癮，更漸趨與社區隔離，有礙其
    復歸社會。基於憲法應保障人民之生存權，及根據每個國民
    生存照顧需要提供基本給付之理念，為協助施用毒品者戒除
    毒癮復歸社會，對於經監獄監禁處遇後仍再犯之施用毒品者
    ，更應恢復以機構內、外之治療協助其戒除毒癮。此即本次
    修正毒品條例第20條第3 項關於施用毒品者所謂「3年後再
    犯」係何所指之立法真諦。除檢察官優先適用第24條命附條
    件緩起訴處分處遇（不論幾犯，亦無年限）外，對於施用毒
    品初犯者，應適用第20條第1項、第2項為機構內之觀察、勒
    戒或強制戒治；若於上開機構內處遇執行完畢釋放後，於「
    3年內再犯」者，依第23條第2 項規定，應依法追訴；倘於
    「3年後再犯」自應再回歸到傳統醫療體系機構內重為觀察
    、勒戒或強制戒治之治療。是對於戒除毒癮不易者，唯有以
    機構內、外處遇及刑事制裁等方式交替運用，以期能控制或
    改善其至完全戒除毒癮。是以對於毒品條例第20條第3 項及
    第23條第2項所謂「3年後（內）再犯」，自應跳脫以往窠臼
    ，以「3 年」為期，建立「定期治療」之模式。其規定中所
    謂「3年後再犯」，只要本次再犯（不論修正施行前、後）
    距最近1 次觀察、勒戒或強制戒治執行完畢釋放，已逾3年
    者，即該當之，不因其間有無犯第10條之罪經起訴、判刑或
    執行而受影響（最高法院109年度台上大字第3826號裁定參
    照）。
三、刑事訴訟法第303條第1款規定，案件有起訴之程序違背規定
    之情形者，應諭知不受理之判決。此所稱之起訴之程序違背
    規定，係指檢察官提起公訴之訴訟行為於程序上有違法律之
    規定而言。而提起公訴之訴訟行為是否於程序上有違法律規
    定，原則上，固是以起訴時所存在之事項及法律規定為判斷
    ，惟檢察官起訴後始發生之情事變更事由，致法院不能為實
    體審理及判決亦屬「起訴之程序違背規定」。法院於解釋、
    適用本次毒品條例上開修正條文時，允宜遵循醫療專業及刑
    事政策，保障施用毒品者為病患性犯人之健康權，兼顧保護
    社會安全及恪遵正當法律程序，確保法治國公平法院之具體
    實現。又本於權力分立原則，法院對檢察官職權行使，應予
    以尊重，雖非謂不得為適度之司法審查，惟對於施用毒品者
    本次所犯如距最近1次觀察、勒戒或強制戒治執行完畢釋放
    後，已逾3年者，檢察官既得本於立法者所賦與之職權裁量
    是否聲請法院裁定觀察、勒戒或為命附條件（現行法僅能附
    命完成戒癮治療）緩起訴處分之多元化處遇，即聲請法院裁
    定機構內之觀察、勒戒並非檢察官所得採取之唯一途徑，法
    院自不能僭越檢察官之職權，逕對施用毒品者裁定應予觀察
    、勒戒或強制戒治。雖修正後之毒品條例第35條之1第2款規
    定：「審判中之案件，由法院或少年法院（ 地方法院少年
    法庭）依修正後規定處理；依修正後規定應為不起訴處分或
    不付審理之裁定者，法院或少年法院（地方法院少年法庭）
    應為免刑之判決或不付審理之裁定。」另該條款之立法說明
    亦謂：「若該等案件於修正施行前已繫屬於法院或少年法院
    （地方法院少年法庭）者，『為求程序之經濟，法院或少年
    法院（地方法院少年法庭）應依修正施行後之規定處理，即
    應依職權為觀察、勒戒或強制戒治之裁定』」等語，似欲透
    過立法說明由法院依職權裁定觀察、勒戒或強制戒治，以替
    代第20條第1項、第2項所定應由檢察官提出觀察、勒戒或強
    制戒治之聲請，惟若檢察官之「起訴之程序違背規定」，法
    院當不能「為求程序之經濟」便宜行事，而應嚴守程序上之
    正義，尊重檢察官之裁量權，並保障施用毒品者能獲得妥適
    並完善治療或其他有利戒毒途徑處遇之機會（最高法院109
    年度台上字第3826號判決參照）。準此，被告於觀察勒戒執
    行前，因其他施用第一、二級毒品，不應再予單獨追訴處罰
    ，倘檢察官就此部分另行起訴，核屬起訴之程序違背規定，
    應依同法第303條第1款規定，諭知不受理判決。
四、駁回上訴之理由：　
　㈠本件被告上開施用第二級毒品犯行，業據被告於警詢及偵查
    中均坦承不諱（見毒偵字卷第7頁背面、81頁背面、109頁背
    面），且被告之尿液經員警送請台灣尖端先進生技醫藥股份
    有限公司以EIA酵素免疫分析法初步檢驗，再以GC/MS氣相層
    析質譜儀確認檢驗後，呈大麻代謝物陽性反應，有該公司10
    7年7月31日大安-21號濫用藥物檢驗報告、臺北市政府警察
    局偵辦毒品案件尿液檢體委驗單在卷可稽（同上卷第92、93
    頁），足見被告上開任意性之自白與事實相符，而可採信，
    其確有施用第二級毒品犯行無訛。　
　㈡又被告本件犯行屬初犯，前未曾受任何觀察、勒戒執行等情
    ，有本院被告前案紀錄表在卷可參。而本案被告於提起公訴
    前，經臺灣臺北地方檢察署檢察官107年度毒偵字第3058號
    為命完成戒癮治療之緩起訴處分，期間自107年9月25日起至
    109年9月24日止，惟被告於上開緩起訴處分期間內，於109
    年4月16日經通知採尿，尿液送請鑑驗結果大麻代謝物呈陽
    性反應，是被告違反預防再犯所為之命令、故意更犯施用毒
    品案件，另經該署檢察官以109年度毒偵字第1637號提起公
    訴，檢察官乃依職權於109年5月19日撤銷前開緩起訴處分，
    有該署檢察官108年度毒偵字第3058號命完成戒癮治療之緩
    起訴處分書、109年度撤緩字第222號撤銷緩起訴處分書、10
    9年度毒偵字第1637號起訴書在卷可查，揆諸前開最高法院
    判決意旨，本案被告雖已完成戒癮治療，然因緩起訴處分業
    經撤銷，無法同視為事實上已接受等同「觀察、勒戒或強制
    戒治」執行完畢釋放之處遇，依前述規定及說明，本案即應
    再予觀察、勒戒或強制戒治。是檢察官提起公訴，核屬起訴
    違背法定程式，應依刑事訴訟法第303條第1款規定，判決公
    訴不受理。原審同此認定，而諭知公訴不受理，核無不合。
　㈢檢察官上訴意旨略以：
　　1.「第20條第1項及第23條第2項之程序，於檢察官先依刑事
      訴訟法第253條之1第1項、第253條之2第1項第4款至第6款
      或第款規定，為附條件之緩起訴處分時，或於少年法院（
      地方法院少年法庭）認以依少年事件處理法程序處理為適
      當時，不適用之。前項緩起訴處分，經撤銷者，檢察官應
      依法追訴。檢察官應繼續偵查或起訴。」109年7月15日修
      正施行前毒品危害防制條例第24條第2項定有明文。次按
      毒品條例於97年4月30日修正後，對於進入司法程序之戒
      癮治療方式，採取「觀察、勒戒或強制戒治」（下稱觀察
      、勒戒等處遇）及「附命緩起訴」雙軌制，其目的在給予
      施用第一級、第二級毒品者戒毒自新機會。被告既同意參
      加戒癮治療，由檢察官採行「附命緩起訴」方式，此後「
      附命緩起訴」經撤銷，自不能再改採觀察、勒戒等處遇方
      式，重啟處遇程序。是修正前毒品條例第24條乃一般刑事
      訴訟程序之例外規定，屬刑事訴訟法第1條第1項規定之「
      其他法律所定之訴訟程序」。該第24條第2項規定「前項
      （第1項）緩起訴處分，經撤銷者，檢察官應依法追訴」
      ，已明示施用第一級、第二級毒品案件於撤銷緩起訴處分
      後之法律效果為「依法追訴」（參照同條例第23條第2項
      所定之「依法追訴」，係指起訴），此乃因被告事實上已
      接受等同「觀察、勒戒」之處遇，惟其竟未能履行該條件
      ，自應於撤銷緩起訴處分後就前案依法起訴，而無再次聲
      請法院裁定觀察、勒戒之必要，法院自得判處罪刑（最高
      法院院99年度台上字第6037號、100年度台上字第1474號
      、100年度台非字第51、181號、104年度台非字第23號、1
      09年度台非字第76、77號等判決要旨參照）。
　　2.又按毒品危害防制條例於97年4月30日修正後，對於進入
      司法程序之戒癮治療方式，採取「觀察、勒戒或強制戒治
      」及「附命緩起訴」雙軌制，其目的在給予施用毒品者戒
      毒自新機會。被告既同意參加戒癮治療，由檢察官採行「
      附命緩起訴」方式，此後「附命緩起訴」經撤銷，自不能
      再改採「觀察、勒戒或強制戒治」方式，重啟處遇程序。
      是該條例第24條乃一般刑事訴訟程序之例外規定，屬刑事
      訴訟法第1條第1項規定之「其他法律所定之訴訟程序」。
      該條第2項規定「前項（第1項）緩起訴處分，經撤銷者，
      檢察官應依法追訴」，已明示施用毒品案件於撤銷緩起訴
      處分後之法律效果為「依法追訴」，此乃因被告事實上已
      接受等同「觀察、勒戒」之處遇，惟其竟未能履行該條件
      ，自應於撤銷緩起訴處分後就前案依法起訴，而無再次聲
      請法院裁定觀察、勒戒之必要，最高法院104年度第2次刑
      事庭會議決議意旨參照。
　　3.本案被告於107年7月15日初犯施用第二級毒品犯行，經檢
      察官以107年度毒偵字第3058號為附命緩起訴，雖已完成
      戒癮治療，惟違反預防再犯之命令而復為施用第二級毒品
      ，而經撤銷緩起訴處分確定，依前揭法條規定及最高法院
      判決要旨，自應於撤銷緩起訴處分確定後就前案依法起訴
      。而依憲法上權力分立原則及為貫徹法治國家原理之依法
      裁判原則，法院本應尊重立法者並依據法律審判，審諸原
      審判決未遵循毒品危害防制條例第24條第2項之程序，而
      逕認原聲請簡易判決處刑為不合程序，其判決顯有不適用
      法則之違法，請撤銷原判決，另為適當之判決等語。
　㈣然查：
　　1.犯施用第一級、第二級毒品罪者，檢察官應聲請法院裁定
      觀察、勒戒；且觀察、勒戒等處遇執行完畢釋放後，3年
      後再犯施用第一級、第二級毒品罪者，應再啟觀察、勒戒
      等處遇程序，修正後毒品條例第20條第1項、第3項分別定
      有明文。另修正前毒品條例第24條第1項明定「本法第二
      十條第一項及第二十三條第二項之程序，於檢察官先依刑
      事訴訟法第二百五十三條之一第一項、第二百五十三條之
      二之規定，為附命完成戒癮治療之緩起訴處分時，或於少
      年法院（地方法院少年法庭）認以依少年事件處理法程序
      處理為適當時，不適用之」，亦即檢察官對施用毒品之被
      告得為「附命緩起訴」，而排除觀察、勒戒等處遇及起訴
      規定之適用，而檢察官得為「附命緩起訴」處分之對象，
      當包括「初犯及3年後再犯」、「3年內再犯」之施用毒品
      者。若上開「附命緩起訴」經撤銷時，自應回復為原緩起
      訴處分不存在時之狀態，檢察官仍應依修正後毒品條例第
      20條第1項或第23條第2項之規定，分別視其為「初犯及3
      年後再犯」或「3年內再犯」之施用毒品者，而決定適用
      觀察、勒戒等處遇或起訴之程序。至修正前同條例第24條
      第2項規定：「前項緩起訴處分（即附命緩起訴），經撤
      銷者，檢察官應『依法追訴』」，法文既非「依法起訴」，
      並參考刑事訴訟法第1條第1項規定：「犯罪，非依本法或
      『其他法律』所定之訴訟程序，不得『追訴』、處罰」，且「
      刑罰」及「保安處分」同為犯罪之法律效果，則「依法追
      訴」，除指檢察官適用刑事訴訟法所定之起訴程序外，尚
      包括修正前（後）毒品條例第20條第1項所定觀察、勒戒
      程序。此與修正後毒品條例第23條第2項規定「觀察、勒
      戒或強制戒治執行完畢釋放後，三年內再犯第十條之罪者
      ，檢察官或少年法院（地方法院少年法庭）應『依法追訴』
      或裁定交付審理。」因與同條例第20條第3項配合之結果
      （即觀察、勒戒等處遇執行完畢釋放後，3年後再犯第10
      條之罪，始得重行觀察、勒戒），所稱「依法追訴」，無
      從包括聲請觀察、勒戒者有別，尚不得援引修正後毒品條
      例第23條第2項之規定，而謂修正前毒品條例第24條第2項
      之「依法追訴」，必需排除修正後毒品條例第20條聲請觀
      察、勒戒規定之適用。且修正前毒品條例第24條第2項所
      稱「緩起訴處分」經撤銷者，其撤銷原因非一，若係因違
      法或不當經再議程序，由上級檢察機關撤銷時，本應回復
      未為緩起訴處分前之狀態，由檢察官續行偵查，視個案之
      證據，為適當之處分，要不得強解為應「依法起訴」，認
      無再次聲請法院裁定觀察、勒戒之必要。
　　2.觀修正後毒品條例第20條第3項、第23條第2項立法體例 
      ，依其文義僅限於觀察、勒戒等處遇執行完畢釋放後，3 
       年內再犯第10條之罪者，始應依法追訴或裁定交付審理
      。本次修法在放寬觀察、勒戒等處遇之適用時機，如係初
      犯，本應依同條例第20條第1項規定予以觀察、勒戒，縱
      曾於3年內再犯經追訴處罰，究與經觀察、勒戒等處遇之
      完整療程不同，倘本次施用毒品，距最近1次觀察、勒戒
      或強制戒治執行完畢釋放，已逾3年，仍應再予觀察、勒
      戒等處遇（最高法院刑事大法庭109台上大字第3826號裁
      定意旨參照），亦即修正後毒品條例就施用毒品之犯行，
      係以被告是否曾經接受觀察、勒戒等處遇，而非以其是否
      曾因施用毒品經追訴處罰，為其追訴條件，縱被告前案係
      經追訴處罰，而後案於緩起訴處分確定3年內，再犯施用
      毒品罪，其前既未曾受觀察、勒戒處分，基於平等原則，
      仍應為相同處理。
　　3.依修正後毒品條例第24條第1項規定，檢察官可依刑事訴
      訟法第253條之2第1項第4款至第6款或第8款規定，為各項
      附條件之緩起訴處分，不限於修正前同條項所定「附命戒
      癮治療」之緩起訴處分，以使毒品施用者獲得有利於戒除
      毒品之適當處遇；修正後同條第2項亦規定：「前項緩起
      訴處分，經撤銷者，檢察官應繼續偵查或起訴。」其立法
      理由並說明：「緩起訴處分是利用機構外之處遇，協助施
      用毒品者戒除毒癮，為達成戒除毒癮之目的，於撤銷緩起
      訴處分後，宜由檢察官依法繼續偵查或起訴，亦即仍有現
      行條文第20條觀察、勒戒及強制戒治制度之適用，俾利以
      機構內之處遇方式協助其戒除毒癮，亦得為不同條件或期
      限之緩起訴處分」等語。是以前案於撤銷緩起訴處分後，
      仍有同條例第20條所定觀察、勒戒等處遇制度之適用，新
      法所定之附條件緩起訴處分與觀察、勒戒等處遇，已無法
      相提並論，無從視為事實上已接受等同於「觀察、勒戒」
      之處遇，最高法院100年第1次、104年第2次刑事庭會議決
      議所採見解之論理已失其所據，雖該條文行政院尚未定施
      行日期，但為利法律銜接，亦宜先予因應，而為相同之解
      釋。
　　4.故倘被告所受前案之附命緩起訴業經撤銷，自無從解為等
      同觀察、勒戒等處遇已執行完畢甚明。檢察官執此上訴，
      為無理由。
　㈤綜上所述，原審已詳予敘明於檢察官起訴被告施用第二級毒
    品犯行，前未曾經觀察勒戒執行完畢，依照前揭說明，本案
    檢察官之起訴，因法律修正之情事變更，致欠缺訴追條件，
    即不得另提起刑事追訴，是檢察官提起公訴，核屬起訴違背
    法定程式，應判決公訴不受理。檢察官之上訴為無理由，爰
    不經言詞辯論予以駁回其上訴。
據上論斷，應依刑事訴訟法第368條、第372條，判決如主文。
本案經檢察官李明哲提起公訴，檢察官羅韋淵提起上訴。
中　　華　　民　　國　　110 　年　　2 　　月　　26　　日
                  刑事第十二庭審判長法  官  陳如玲
                                    法  官  蔡如惠
                                    法  官  郭惠玲
以上正本證明與原本無異。
不得上訴。
                                    書記官  賴尚君
中　　華　　民　　國　　110 　年　　2 　　月　　26　　日